【裁判字號】    97,國,8
【裁判日期】    980402
【裁判案由】    國家賠償
【裁判全文】
臺灣臺南地方法院民事判決                 97年度國字第8號
原      告   丁○○
訴訟代理人   蔡文斌律師
             李育禹律師
             王建強律師
             王盛鐸律師
被      告   台南縣下營鄉公所
法定代理人   戊○○
被      告   乙○○
             己○○
             甲○○
             丙○○
共      同
訴訟代理人   陳郁芬律師
             蘇文奕律師
上列當事人間請求國家賠償事件，經本院於民國98年3月19日言
詞辯論終結，判決如下：
    主  文
原告之訴及假執行之聲請均駁回。
訴訟費用新台幣壹萬伍仟零伍拾捌元由原告負擔。
    事實及理由
壹、程序事項：
一、按訴狀送達後，原告不得將原訴變更或追加他訴。但請求之
    基礎事實同一、擴張或減縮應受判決事項之聲明者，不在此
    限，民事訴訟法第255條第1項第2款、第3款定有明文。查
    本件原告起訴原請求「一、被告台南縣下營鄉公所應給付原
    告新台幣（下同）1,414,980元，及自民國95年7月1日起至
    114 年6月2日止，按年息百分之18計算之利息。二、准供擔
    保宣告假執行。」嗣於97年6月20日具民事追加被告狀追加
    乙○○、己○○、甲○○、丙○○為被告，嗣並變更聲明為
    「一、被告乙○○、己○○、甲○○、丙○○、台南縣下營
    鄉公所應連帶給付原告1,414,980元，及自95年7月l日起至
    114年6月2日止，按年息百分之18計算之利息。二、准供擔
    保宣告假執行。」，核其性質，應屬訴之變更及追加，惟其
    變更部分係擴張訴之聲明，追加被告乙○○、己○○、甲○○、丙○○部分，依其民事追加被告狀之記載，原告主張被
    告乙○○於90年1月31日向原告表示，原告在中華電信的公
    保已超過30年，在下營鄉公所續保後不必繳交保費，其誤解
    法令之結果，致原告受損；被告己○○、甲○○於90年6月
    26日公所收到中央信託局保險處90年6月15日中公現字第
    9016619392號函，未依該函文內容轉知原告，且亦未公告週
    知，致原告受損；被告丙○○因誤解法令，導致原告未在中
    華電信退休5年內請求公保養老給付，致原告受損，是屬同
    一基礎事實而為主張，而合於前揭規定，應予准許，合先敘
    明。
二、原告起訴主張：
（一）原告原任職中華電信公司高級業務員，於90年l月31日退
      休，同日轉任同為公職之被告台南縣下營鄉公所（下稱被
      告機關），當時向被告即人事室主任乙○○就公保事宜請
      教並辦理公保續保事宜，被告乙○○向原告表示，原告在
      中華電信的公保已超過30年，在被告機關續保後不必繳交
      保費，其誤解法令之結果，導致原告因此誤以為在中華電
      信之公保年資可與公所任職後之年資合併計算，且日後不
      必繳保費，將來公保退休金可合併計算，以致原告遲遲未
      向原任職之中華電信公司請求轉向中央信託局（96年7 月
      1日改制台灣銀行）請領公保退休金l,414,980元，並喪失
      以年息18%計算之優惠存款利率。
（二）於90年6月26日被告機關收到中央信託局保險處90年6月15
      日中公現字第9016619392號函，內容表示：「公教人員保
      險法修正施行後依法退休、資遣或繳付保險費滿15年並年
      滿55歲而離職退保，已符合請領養老給付之被保險人，應
      自取得請求權之日起5年請領時效內請領該項養老給付；
      如被保險人暫不請領該筆養老給付而再任職加保，日後再
      退保時，仍應按其再任前後之加保年資，分別計算得請領
      之養老給付金額，不得選擇以再退保時之保俸併計前後年
      資請領一次養老給付。請查照並轉知被保險人。已符合請
      領養老給付之被保險人，如再任職加保，其原暫不請領之
      養老給付請求權，仍應依公教人員保險法第19條規定，自
      得請領之日起，經過5年不行使而消滅。」如此關係被保
      險人權利義務重大之事項，承辦人員即被告己○○、人事
      室主任即被告甲○○不但疏失未依該函文內容轉知原告，
      且亦未公告週知，該公文更未依公文正當處理程序，呈當
      時擔任被告機關秘書之原告及鄉長核批決行，竟僅逕由人
      事室主任代為決行：「擬(1)公告週知。(2)存參」造成原告
      在原任職中華電信公司退休可請領之養老給付，遲遲未在
      5 年內向中央信託局請領。
（三）94年7月15日原告因梗塞性腦中風住院治療，因此決定退
      休，於94年8月31日向當時之人事室主任即丙○○請教：
      「應以何年、何月、何日簽退最為有利？下營國中5年、
      中華電信64年至91年、鄉公所5年，退休時分別可領多少
      公保費？折合優息存款多少？」被告丙○○竟然疏未注意
      前揭中央信託局90年6月15日函文內容所釋示之法令，向
      原告表示「95年6月4日即符合退休資格，僅能領一次退休
      金，但建議95年7月1日退休較佳，可以辦理另予考績，獎
      金不休假30天…公所最後5年在本所任職的退休金屬於新
      制，不適用18%」，並親自書寫在原告請教之文書上，不
      但如此，被告丙○○更親自寫計算式一張，認為原告若請
      領一次退休金，公保養老給付在公教法施行前（88年5月3
      1日前）之保險年資為28年10月，以每年公保養老給付18%
      計算為245,689元，公保養老給付金額為1,364,940元，被
      告丙○○數日後又表示算錯，重新又計算一張，明顯誤解
      法令，讓原告因此再度誤認為公保保險年資當時為28年10
      月，故而依其建議於94年9月12日始向公所提出簽呈，表
      明擬自95年7月1日起申請一次退休，並由被告丙○○在公
      所簽稿會核單上填註：「查張館長係35年6月3日生，90年
      1月31日再任公職，計至95年7月1日符合…申請自願退休
      規定」，均導致原告未在中華電信退休5年內請求公保養
      老給付。
（四）被告乙○○受過完整之人事專業培訓，又有豐富之歷練，
      原告請被告辦理公保續保事宜時，被告既知悉原告已於90
      年1月31日自中華電信公司退休，是公教人員保險法第11
      條是否適用「已退休人員」並非無疑，就此，被告所述「
      原告之加保，亦經中央信託局公務人員保險處核定其免自
      負保險費」等語，請被告提出中央信託局之核定文件，以
      實其說。另被告於為原告辦理公保後，竟未告知原告其所
      辦理之公保係屬「加保」而非「續保」，致原告以為「年
      資可合併計算」，而未能適時請求養老給付，自係過失。
      被告過失之舉乃於其任職被告機關期間，不因其後來奉派
      擔任臺南縣善化鎮公所人事室主任而得以免責。
（五）被告甲○○稱：「將函文之影本張貼於公所內之公佈欄上
      」等語，原告否認。若被告甲○○、己○○堅持有將公文
      公告，請其提供人證或物證，並出示歸檔資料，即可明瞭
      有無公告？如何公告？公布多久？一般公務機關之公告欄
      均屬簡陋，以被告機關言，僅有一塊市售簡易、未經改裝
      之白板，通常公文僅有2個吸附磁鐵壓在其上，很容易掉
      落。關於公務人養老給付事項攸關公務員權益甚大，如以
      公告方式週知，實過於草率，因此，起訴狀證物二所示公
      文所要求之方式，並非公告周知，而係「轉知被保險人」
      。查被告機關於90年6月26日收受起訴狀二所示公文，當
      時承辦人員己○○及人事室主任甲○○，並未依據公文主
      旨「轉知被保險人」，作業上顯有疏失。倘其有一一轉知
      被保險人，或知會各課室，理應會有簽收紀錄，或如所示
      公文經各課室主管親自之簽名及蓋章，如被告甲○○、己○○認有「轉知被保險人」，請其提供相關人證、物證。
      被告又稱：「原告對此攸關個人權益之事項，或欠缺注意
      ，或因年久遺忘，以致疏忽法律而怠於行使權利，自難歸
      咎他人」云云。惟法律時常更新，難以期待原告知悉全部
      攸關個人權益事項之法令，也因為如此，中央信託局公務
      人員保險處才會以公文，特別提醒被保險人之權益。若被
      告甲○○、己○○有依公文程序「轉知被保險人」，原告
      自不會遲誤請領養老給付。
（六）原告請被告丙○○核算退休金時，有提出中華電信退職文
      件，否則，被告如何試算，而作成起訴狀之文件？再者，
      無論計算數額是否正確，被告的計算式中已包含「公教法
      施行前（88年5月31日）之保險年資」、「1 8%」之項目
      ，使原告認為其在中華電信公司之公保年資係屬合併計算
      ，而未能適時請領養老給付。被告亦係受過完整之人事專
      業培訓，有完整之歷練。其所為之上開行為，乃於其擔任
      被告機關之人事室主任，即令其嗣後調離他處，仍無法免
      其責任。
（七）關於原告得否請領18%之退休金部分：
      被告固稱：「原告既是依「交通部所屬郵電事業人員退休
      規則第3條第1項第2款規定辦理退休，亦無法依『退休公
      務人員公保養老給付金額優惠存款要點』辦理18%之優惠
      存款。」等語。惟依「退休公務人員公保養老給付金額優
      惠存款要點」第2點第（二）目規定，最後在職之機關係
      適用行政院訂定之全國軍公教員工待過支給要點之公務人
      員俸額標準表支薪者，得辦理優惠存款。經查，被告「最
      後」之服務機關，為被告機關，符合上開要點得辦理優惠
      存款之要件。被告等人因疏失及誤解法令，致原告無法領
      得1,414,980元之養老給付，以辦理年息18%之優惠存款，
      而受有損害，自應負損害賠償責任。
（八）關於銓敘部97年11月18日部退一字第0972997604號函：上
      開函示之結論，固稱：「已退休並領取養老給付後再重新
      加保者，不適用上開公保法第11條免繳自付保險費之規定
      」云云。惟觀其理由中所舉公保法施行細則第27條規定，
      有兩種情況，不適用公保法第11條之規定，即中華民國
      88年5月31日以後新進加保人員；被保險人已領原公務
      人員或私立學校教職員保險養老給付之年資。兩種情況並
      非須存時併存，始有排除公保法第11條之適用，只要符合
      其中一種情況即可，因此本件被告於90年1月31日重新加
      保，顯然該當上開施行法第27條之規定，自無公保法第11
      條之適用。再者，依原告與台灣銀行股份有限公司之行政
      訴訟判決，即台北高等行政法院96年度訴字第01034號判
      決，稱：「本件原告於中華電信公司退職時，原有年資已
      經終結」等語，足認原告之公保年資應重新起算，何有公
      保法第11條免繳自付保險費規定之適用？綜上，上開函示
      之結論顯與公保法第11條意旨有違，且不甚明確，致兩各
      自解讀，自不可採。
（九）按公務員於執行職務行使公權力時，因故意或過失不法侵
      害人民自由或權利者，國家應負損害賠償責任，公務員怠
      於執行職務，致人民自由或權利遭受損害者，亦同，國家
      賠償法第2條第2項明定。原告因上揭公務員之疏忽及誤解
      法令，導致未在中華電信退休之5年內請領公保養老給付
      1,414,980元，應負賠償之責。又該公保養老給付可辦理
      年息18%優惠存款，依規定可領到原告去世為止，依國人
      男性平均壽命79歲計算，併請求依該數額以年息18%計算
      至114年6月2日止。原告於97年5月19 日向被告機關申請
      國家賠償，於同年6月3日以所民字第0970004305號函附97
      年賠議字第001號拒絕賠償理由書拒絕賠償，爰提起本件
      國家賠償訴訟。
（十）聲明：
      1.被告乙○○、己○○、甲○○、丙○○、被告機關台南
        縣下營鄉公所應連帶給付原告1,414,980元，及自95 年
        7月l日起至114年6月2日止，按年息百分之18計算之利
        息。
      2.准供擔保宣告假執行。
三、被告則以下列情詞置辯：
（一）緣本案原告係應66年全國性公務人員高等考試人事行政人
      員及格，自64年8月1日起服務於中華電信股份有限公司公
      司（下稱中華電信），90年1月31日自中華電信退休後，
      始為被告機關遴用擔任秘書職務，足證原告於90年1月任
      職被告機關係屬「再任」而非「轉任」之性質，核先辯明
      。
（二）關於被告乙○○部分：
      1.原告於90年1月31日被告機關任職時，被告乙○○固擔
        任被告台南縣下營鄉公所之人事室主任，工作項目包括
        辦理公務人員保險及全民健保相關事宜。惟因原告到職
        後，於人事室欲為其辦理參加公保、全民健保之際，原
        告即主動陳明：「伊自擔任公職參加公務人員保險以來
        ，已繳付保險費滿30年，伊之保費應由政府全部負擔」
        等語；而參諸公教人員保險法第11條確實規定有：「原
        參加公務人員保險或私立學校教職員保險，已繳付保險
        費滿30年或繳付保險費未滿30年，繼續繳付本保險保險
        費屆滿30年之被保險人，在本保險有效期間，其保險費
        及參加全民健康保險之保險費全部由各級政府或各私立
        要保學校負擔」之明文；嗣原告之加保，亦經中央信託
        局公務人員保險處核定其免自付保險費，從而被告乙○○於處理原告之公、健保事宜時，即依法告知原告，其
        保險費可由被告機關全部負擔，原告個人並不須分擔，
        除此之外，渠二人間並未談及任何關於年資計算之語。
        核被告乙○○所為，係屬依法行事，並無不法侵害原告
        權利之情形存在。乃原告事後由被告乙○○單純通知其
        可免自付保費一語，自行聯想至「年資亦可合併計算」
        之情節，甚至因此誤解法令，損及其請領公保養老給付
        之權益，自與被告乙○○無涉，難認被告乙○○應負賠
        償之責。
      2.尤其，被告乙○○因職務輪調因素，自90年4月1日起即
        調離被告機關，不再負責處理原告之公保或退休之事務
        。原告係直至95年3月23日始向被告機關正式申請於同
        年7 月1日自願退休生效，斯時，被告乙○○早已從被
        告機關離職近5年之久，則原告計算退休年資或領取公
        保養老給付時效之問題，焉能主張與被告乙○○有關？
        乃原告竟謂被告乙○○須連帶賠償其百萬餘元，顯然無
        理之至。
（三）關於被告甲○○、己○○部分：
      1.被告甲○○自90年4月1日起，到92年12月16日止，擔任
        被告機關之人事室主任；被告己○○則自90年3月12日
        起，任職於被告機關迄今。又被告下營鄉公所於90年6
        月26日收受中央信託局公務人員保險處中公現字第9016
        619392號函，因上開函文內容涉及公務人員保險之事項
        ，屬人事室之承辦業務，依被告機關分層負責表權責劃
        分之規定，此項業務由主辦人員擬具辦理意見後，上呈
        單位主管（即人事室主任）核定即可，毋須簽呈秘書或
        鄉長批示；而鑑於上開函文之主旨欄囑咐受文者應將函
        文內容轉知所有被保險人，而非僅僅通知某特定人而已
        ，故負責處理上開函文之被告己○○於收文次日即簽擬
        ：「(1)公告週知(2)存參」之意見，呈由人事室主任即被
        告甲○○核定後，將函文之影本張貼於公所內之公佈欄
        上，使被告機關內所有被保險人得以週知，同時亦將公
        函之正本歸檔存參。上開事實有函文上被告己○○加註
        之擬辦意見，以及被告甲○○之簽核章可資往佐證，堪
        認定被告甲○○、己○○二人，均依正常行政程序處理
        上揭函文，並無違背違法失職之處。原告指稱被告未將
        上開函文內容公告週知云云，與事實洵有不符。
      2.被告機關之主辦人員既依法定程序，將前揭函文公告週
        知，自無針對原告一人再予以特別提醒之義務。況前揭
        函文之內容，屬法律解釋之性質，以當今社會法令資訊
        透明、公開之程度，任何人均不難查知，原告對此攸關
        個人權益之事項，或欠缺注意，或因年久遺忘，以致疏
        忽法律而怠於行使權利，自難歸咎他人，其縱因此受有
        損失，亦難任意主張被告等人應對其負賠償之責。
（四）關於被告丙○○部分：
      1.本案被告丙○○係自93年4月27日起，到95年2月15日止
        ，擔任被告機關之人事室主任，而原告則於被告丙○○
        已調離被告機關後之95年3月23日，始正式向被告機關
        申請於同年7月1日退休生效。易言之，原告申請退休時
        ，被告丙○○已不擔任被告機關人事室主任，則原告申
        請退休之事務，即非屬被告丙○○職務上所必須處理之
        事，且實際上亦非被告丙○○較所經手處理，準此，被
        告丙○○當無可能因其執行職務行使公權力之行為，而
        不法侵害原告之退休權益，其理甚明。
      2.原告94年7月間因中風，健康狀況欠佳，考慮辦理退休
        ，曾於94年8月間自行撰寫數則關於公務員退休之問題
        ，向被告丙○○請教。當時，被告丙○○已向原告表明
        應提出其自中華電信退職之文件，才能較準確地計算其
        退休金，然原告卻始終未提出，惟被告丙○○體恤原告
        大病初癒之心境，基於雙方同事情誼，當無可能只因原
        告未提出正確資料即拒絕幫忙，遂仍根據原告之口頭陳
        述經歷，概略說明原告日後可得請求之退休給付，但同
        時亦再三提醒原告，謂其所提供之意見僅作為參考之用
        ，正確之內容必須等到原告正式申請退休後，依照核定
        機關（即銓敘部）的核定函為正確計算依據標準，始臻
        明確。而觀諸卷附被告丙○○之手寫內容，無非係針對
        原告之提問，略說明原告何時符合退休資格，以及較佳
        之退休時點，另二紙計算單，則是就原告自述之經歷，
        合併原告之義務役年資、下營國中年資與被告機關年資
        ，試算其退休金數額與公教優惠利率存款之適用情形。
        乃被告丙○○書寫計算單時，既然言明只作為參考之用
        ，內容亦潦草不正式，顯見該計算紙絕非被告丙○○於
        職務行使公權力所作成，則其所寫內容不論正確與否，
        均不影響於原告真正權益之行使，原告聲稱被告丙○○
        之書寫計算內容失誤，即造成其損害云云，顯然牽強無
        據。
      3.為處理原告申請95年7月1日生效之退休案，被告機關人
        事室曾於95年3月2日向中華電信台南營運處函詢原告之
        服務年資，經上揭機關於95年3月6日以南人字第95A310
        0041號函覆：「經查張員於64年8月1日起入局，在其中
        華電信新營營運處服務，至90年1月31日依交通部所屬
        郵電事業人員退休規則第3條第1項第1款辦理專案離退
        ，其所擔任國中委任教員年資及兵役年資亦已併計領取
        一次退休金在案」，上開事實核與原告央請被告丙○○
        試算退休金時所自述之「兵役年資、國中教員年資尚未
        結算」、「由中華電信轉任下營鄉公所」各語，完全不
        符；且原告既是依「交通部所屬郵電事業人員退休規則
        」第3條第1項第2款規定辦理退休，亦無法適用「退休
        公務人員公保養老給付金額優惠存款要點」辦理18%之
        優惠存款。惟因原告當時並未提出確實文件為計算之佐
        證，僅憑口述即央求被告丙○○代為計算，且自述之經
        歷及年資結算情節，又與事實互生齟齬，於此情況下，
        被告丙○○根據錯誤事實所為之退休金計算結果，自難
        期正確；詎原告事後竟將其因疏忽導致權益受損的結果
        ，要求被告丙○○須予贈償，試問，天下焉有是理？
      4.事實上，本案原告之所以無法請領第一次退休之公保養
        老給付，無非肇因於原告於90年1月31日自中華電信退
        休生效時，即得依公務人員保險法第14條第1項規定請
        領養老給付，惟其卻遲至95年7月l日方才請求，以致該
        第l次退休之養老給付請求權因罹於時效而消滅，承保
        機關以時效消滅為由，拒絕洽付，原告始無法順利請領
        該筆款項。上情亦經台北高等行政法院96年度訴字第10
        34號判決、最高行政法院97年度裁字第01819號裁定認
        明在卷。
      5.據上，在在足證本件原告之所以無法請領第1次退休時
        之公保養老給付，係出於其個人怠於行使權利始然，與
        被告丙○○之試算行為無關，原告主張被告丙○○就其
        遲延請領公保養老給付所生之損害須負賠償責任云云，
        委無足採。
（五）本件被告乙○○、甲○○、己○○、丙○○等任職被告機
      關時期，渠等所執行職務之行為，俱依法行政，並無任何
      因故意或過失損及原告權益之處，原告之無法請領第1次
      退休時之公保養老給付，純粹出於其個人疏忽法律，未於
      5年之時效內及時行使權利始然，與被告乙○○、甲○○
      、己○○、丙○○等人之執行職務間，難謂有何因果關係
      存在。另原告既係依「交通部所屬郵電事業人員退休規則
      」第3條第1項第2款規定辦理退休，亦無從適用「退休公
      務人員公保養老給付金額優惠存款要點」辦理年息18%之
      優惠存款，故原告要求被告等人須賠償其無法領取之公保
      養老給付，併依年息18%予以計算利息，均難涊有據。
（六）依行政院訂頒行之「文書處理手冊」貳、公文製作十三(一)規
      定：「公文分為『令』、『呈』、『咨』、『函』、『公
      告』、『其他公文』六種：5.公告：各機關就主管業務，
      向公眾或特定之對象宣布週知時使用。其方式得張貼於機
      關之公布欄、電子公布欄，或利用報刊等大眾傳播工具廣
      為宣布。如需他機關處理者，得另行檢送。」；十三(三)規定
      : 「上述各類公文屬發文通報週知性質者，以登載機關電
      子公布欄為原則；另公務上不須正式行文之會商、聯繫、
      洽詢、通知、傳閱、表報、資料蒐集等，得以發送電子郵
      遞方式處理。」。據上，足徵公務機關對於應行宣佈週知
      之公文，係張貼於機關之公布欄或電子公布欄，即符程序
      。經查，本件被告機關係於90年6月26日收受中央信託局
      公務人員保險處中公現字第9016619392號函。因上開函文
      內容涉及公務人員保險權利事項，有轉知被告機關內各公
      職人員之必要，且來函主旨亦囑被告機關應將函示內容轉
      知所有被保險人，鑑於被告機關並無使用電子公布欄之環
      境，對於應行公告之公文，一向是張貼於公所內之公布欄
      上，是以被告機關收受上開函文後，即由承辦該項業務之
      被告己○○與甲○○將函文影印之後，依慣例張貼於被告
      機關內之公佈欄上，達到被告機關內之所有公務員宣告之
      目的。而被告己○○與甲○○所為之公告方式，既與行政
      院所頒「文書處理手冊」規定之公文公告方式相符，即難
      謂其有何違法失職之處，縱原告當時未注意該則公告而生
      有損害，亦不得於事後任意主張被告應負損害賠償之責。
（七）依公教人員保險法第11條規定，原參加公務人員保險或私
      立學校教職員保險，已繳付保險費滿30年或繳付保險費未
      滿30年，繼續繳付本保險保險費屆滿30年之被保險人，在
      本保險有效期間，其保險費及參加全民健康保險之保險費
      全部由各級政府或各私立要保學校負擔。查本件原告於90
      年初赴被告機關任職時，因已繳付保險費逾30年，符合免
      自付保險費之資格，經中央信託局公務人員保險處核定免
      自付保險費，是以被告乙○○於處理原告之公、健保事宜
      時，依法告知原告其保費可由被告機關全部負擔等語，應
      屬依法行事，難認有何不法侵害原告權利之情。原告若因
      被告乙○○單純告知其免自付保費，進而產生其他不當之
      聯想，甚至損及自身之權益，實難歸責於被告。據詮敘部
      97年11月18日部退一字第097299604號函覆鈞院說明：已
      退休並己領取養老給付再重新加保者，不適用公保法第11
      條免繳自付保險費之規定等語。準此，原告於90年間赴被
      告機關任職時，雖已自中華電信股份有限公司辦理退休，
      然原告當時並未同時領取養老給付，故其再任職被告機關
      擔任公職，當適用前開公保法第11條免自付保險費之規定
      甚明，從而原告主張被告乙○○為其辦理公司時有誤解法
      令致其發生損害云云，亦屬無據。
（八）聲明：原告之訴駁回；如受不利判決，被告願供擔保免為
      假執行等語。
四、本件經依民事訴訟法第270條之1第1項第3款規定，整理並協
    議兩造不爭執及爭執事項如下：
（一）兩造不爭執事項：
      1.原告係66年全國性公務人員高等考試人事行政人員及格
        ，自64年8月1日起服務於中華電信股份有限公司（下稱
        中華電信)高級業務員，於90年l月31日退休，同日為被
        告機關遴用擔任鄉長秘書職務。當時原告未向原任職之
        中華電信請求轉向中央信託局（96年7月1日改制台灣銀
        行）請領公保養老給付1,414,980元。另因原告於赴被
        告機關任職前已參加公務人員保險，並繳付保險費滿30
        年，被告機關台南縣下營鄉公所人事室為其辦理公務人
        員保險加保時，乃編列經費由被告機關為其全額繳納保
        險費。
      2.原告於90年1月31日赴被告機關任職時，被告乙○○為
        被告機關之人事室主任，工作項目包括辦理公務人員保
        險及全民健保相關事宜，於90年4月l日離職。
      3.被告甲○○自90年4月1日起至92年12月16日止，擔任被
        告機關之人事室主任；被告己○○則自90年3月12日起
        ，任職於被告機關迄今。被告機關於90年6月26日收受
        中央信託局公務人員保險處中公現字第9016619392號函
        ，被告己○○於該函文上擬文:「(1)公告週知；(1)存參9
        0年6月27日。」，並未以電話或信函通知原告。
      4.被告丙○○自93年4月27日起至95年2月15日止，擔任被
        告機關之人事室主任，原告於94年7月間因中風，健康
        狀況欠佳，考慮辦理退休，曾於94年8月31日擬數則有
        關公務員退休之問題，向被告丙○○請教，被告丙○○
        關於公保養老給付有予試算，如原告起訴狀證四計算紙
        第一頁關於「95年6月4日即符合退休資格（但僅能請領
        一次退休金），但建議7月1日退休較佳（可以辦理另予
        考績獎金不休假30天)」、「最後5年在本所任職的退休
        金屬於新制，不適用18%」之文字，為被告丙○○所書
        寫；第二頁部分除「退休基金領現金」、「領現金682,
        470＋62,255=745027」、「一次給付支票」、「245,68
        9＋427,295=672,984」、「322,602÷12=26,883.5（每
        月）」之文外，為被告丙○○所書寫；第三頁部分除「
        294633÷12=24,552÷30=818.4」之文外，為被告丙○○
        所書寫。
      5.原告於95年3月23日始向被告機關正式申請於同年7月1日
        自願退休，經銓敘部以外年5月3日部退四字第09526355
        60號函核定，自90年l月31日重行加保起至95年7月1日
        退休之公保年資，核給246,448元，未加計第1次退休之
        年資核給公保養老給付l,414,980元。原告不服銓敘部
        以95年5月3日部退四字第0952635560號函，經提起復審
        遭駁回後，遂提起行政訴訟，分別經臺北高等行政法院
        以96年度訴字第01034號行政判決、最高行政法院97年
        度裁字第01819號裁定，駁回敗訴確定。
      6.原告於97年5月19日以被告乙○○、甲○○、己○○及丙○○等被告機關所屬之公務員，怠於執行職務，致人民
        自由或權利遭受損害為由，向被告機關申請國家賠償，
        被告機關以97年6月3日所民字第0970004305號函拒絕賠
        償。
（二）兩造爭執事項：
      1.被告乙○○、甲○○、己○○及丙○○是否有如下原告
        所主張違背應執行之職務，致原告受有損害？若是，原
        告受有若干損害？
        (1)被告乙○○辦理加保的時候，明知原告未請領養老給
          付，卻未告知是加保，又編列預算，致原告認為其保
          險為延續，是未盡其作為人事室主任應負之義務。
        (2)被告己○○、甲○○未依照中央信託局公務人員保險
          處90年6月15日函文轉知原告養老給付金自得領之日
          起5 年內不行使而消滅。
        (3)被告丙○○手寫的計算書都讓原告認為其保險前後年
          資可以合併計算，一次請領保險費。
      2.被告機關是否應負國家賠償責任？
五、茲就兩造爭執事項一一論述如后：
（一）關於被告乙○○、甲○○、己○○及丙○○是否有如下原
      告所主張違背應執行之職務，致原告受有損害？若是，原
      告受有若干損害部分：
      1.關於被告乙○○部分：
        (1)查本件原告至被告機關就任時，被告乙○○固擔任被
          告機關人事室主任，工作項目包括辦理公務人員保險
          及健康保險事宜，惟時原告並未向原任職之中華電信
          請求轉向中央信託局（96年7月1日改制台灣銀行）請
          領公保養老給付，且因原告於赴被告機關任職前已參
          加公務人員保險，並繳付保險費滿30年，依公教人員
          保險法第11條規定：「原參加公務人員保險或私立學
          校教職員保險，已繳付保險費滿30年或繳付保險費未
          滿30年，繼續繳付本保險保險費屆滿30年之被保險人
          ，在本保險有效期間，其保險費及參加全民健康保險
          之保險費全部由各級政府或各私立要保學校負擔」，
          原告自符合免自付保險費之資格，被告乙○○為其處
          理公、健保事宜時，乃編列經費由被告機關全額負擔
          原告之保險費，合於法律規定，難認有何不法侵害原
          告權利之情。
        (2)另據詮敘部98年3月16日部退一字第0983022081號函
          覆說明：「.... 二.... 對於現職屬於保險有效期間
          內之在保人員，須於88年5月30日以前即已參加公保
          ，迄今仍繼續在保，且未曾領取養老給付之年資併計
          滿30年者，始得於其加保滿30年後，免繳公保及健保
          自付部份之保險費。三本案原告張先生90年3月31日
          辦理退休，未領取養老給付，於同日再任加保，且已
          加保滿30年，爰得適用公保法第11條之規定。」，亦
          認原告於90年間赴被告機關任職時，雖已自中華電信
          辦理退休，然原告當時並未同時領取養老給付，故其
          再任職被告機關擔任公職，得適用前開公保法第11條
          免自付保險費之規定，據此，原告主張被告乙○○為
          其辦理公司時有誤解法令致其發生損害云云，亦屬無
          據。
      2.關於被告甲○○、己○○部分：
        (1)本件原告主張：被告機關於90年6月26日收受中央信
          託局公務人員保險處中公現字第9016619392號函，內
          容記載：「主旨：公教人員保險法修正施行後依法退
          休、資遣或繳付保險費滿15年並年滿55歲而離職退保
          ，已符合請領養老給付之被保險人，應自取得請求權
          之日起5年請領時效內請領該項養老給付；如被保險
          人暫不請領該筆養老給付而再任職加保，日後再退保
          時，仍應按其再任前後之加保年資，分別計算得請領
          之養老給付金額，不得選擇以再退保時之保俸併計前
          後年資請領一次養老給付。請查照並轉知被保險人。
          。」「說明：.... 二已符合請領養老給付之被保險
          人，如再任職加保，其原暫不請領之養老給付請求權
          ，仍應依公教人員保險法第19條規定，自得請領之日
          起，經過5年不行使而消滅。」等語，被告甲○○、
          己○○僅於函文上批示：「擬(1)公告週知；(2)存參。
          」等文字，並未個別轉知被保險人等情，業據提出中
          央信託局公務人員保險處函為證，並為被告所不爭執
          ，固堪信為真實。
        (2)惟查：依被告提出之行政院頒行之「文書處理手冊」
          貳、公文製作十三(一)規定：「公文分為『令』、『呈』
          、『咨』、『函』、『公告』、『其他公文』六種：
          5.公告：各機關就主管業務，向公眾或特定之對象宣
          布週知時使用。其方式得張貼於機關之公布欄、電子
          公布欄，或利用報刊等大眾傳播工具廣為宣布。如需
          他機關處理者，得另行檢送。」；十三(三)規定: 「上述
          各類公文屬發文通報週知性質者，以登載機關電子公
          布欄為原則；另公務上不須正式行文之會商、聯繫、
          洽詢、通知、傳閱、表報、資料蒐集等，得以發送電
          子郵遞方式處理。」。據上，足徵公務機關對於向公
          眾或特定之對象宣布週知之事項，得以公告方式為之
          ，其方式係張貼於機關之公布欄或電子公布欄，即符
          程序。上開中央信託局公務人員保險處函文內容涉及
          公務人員保險權利事項，而被告機關乃公務機關，其
          所屬人員參加公教人員保險者眾，就該函文被告機關
          自有宣布週知之必要，依上開「文書處理手冊」規定
          ，被告機關得以公告方式通知。是被告甲○○、己○○將該函文內容以「公告週知」方式處理，於法有據
          ，原告主張被告應一一轉知或知會各課室轉知云云，
          要不足採。
        (3)原告雖又主張：被告甲○○、己○○未將上開函文呈
          當時擔任被告機關秘書之原告及鄉長核批決行，竟僅
          逕由人事室主任代為決行：「擬(1)公告週知。(2)存參
          」，其公文處理程序不當云云。惟依被告機關提出之
          被告機關分層負責表其中人事室辦理公務人員保險及
          全民健保相關事宜記載，僅由主辦人員擬辦，單位主
          管核定即可，不需呈由秘書及鄉長審核或核定，據此
          ，本件被告甲○○既為被告機關人事室之主管，依被
          告機關分層負責表，其對上開函文即有核定權，不需
          呈交秘書或鄉長審核，原告主張被告甲○○逕為決行
          ，公文處理程序不當云云，亦不足採。
      3.關於被告丙○○部分：
        本件原告主張其於94年8月31日向當時之人事室主任即
        被告丙○○請教：「應以何年、何月、何日簽退最為
        有利？下營國中5年、中華電信64年至91年、鄉公所5
        年，退休時分別可領多少公保費？折合優息存款多少
        ？」被告丙○○二次為其製作試算表，均讓原告認為其
        保險前後年資可以合併計算，一次請領保險費等語，固
        據提出試算書二件為證，惟參該二紙試算書係被告丙○○根據原告提出之問題作基礎所為試算，而觀原告提問
        第4點記載：「民國64年~91年在中華電信公司加入公保
        ，91年入公所，『年資未中斷』，未曾申領公保，請問
        這段期間，可領公保退休金合計應有多少？」，據此，
        原告提問中已自設「年資未中斷」之條件，被告丙○○
        依據原告給予之「錯誤」條件試算，自難期正確，惟該
        結果係肇因於原告錯誤之假設，為被告丙○○所不能注
        意，尚不得因此歸責於被告丙○○，是原告主張被告丙○○所提試算書有所違誤，應有過失云云，要不足採。
      4.再依中央法規標準法第4條、第13條、第14條、第15條
        ，法規只要經立法院通過，總統公布，在特定施行日或
        法規明定公布 (發布)日第3日起即發生效力；另公教人
        員保險法第14條第1項前段、第5項、第19條前段規定：
        「被保險人依法退休、資遣者或繳付保險費滿15年並年
        滿55歲而離職退保者，予以一次養老給付。」「被保險
        人請領養老給付後，如再重行參加本保險時，原領養老
        給付無庸繳回，其原有保險年資，不得合併計算，各次
        所領養老給付合計月數，最高仍以36個月為限。未達最
        高月數者，補足其差額，其已達最高月數者，不再增給
        。」「領取保險給付之請求權，自得請領之日起，經過
        五年不行使而消滅。」上開條文，於原告90年1月31日
        自中華電信退休時即已公佈施行有年，且法無明文，主
        管機關應清查並通知與該法規有關之每一當事人，當事
        人如不知有該規定，應自負失權之責，原告將其誤認導
        致失權之結果歸咎於被告乙○○未告知是加保，又編列
        預算；被告己○○、甲○○未轉知養老給付金自得領之
        日起5年內不行使而消滅；被告丙○○手寫的計算書讓
        原告誤認保險前後年資可以合併計算云云，自不足採。
六、綜上所述，本件被告乙○○、甲○○、己○○、丙○○辯稱
    其等任職被告機關時期所執行職務之行為，俱依法行政，並
    無任何因故意或過失損及原告權益之處，原告之無法請領第
    1次退休時之公保養老給付，純粹出於其個人疏忽法律，未
    於5年之時效內及時行使權利始然，與被告乙○○、甲○○
    、己○○、丙○○等人之執行職務間，難謂有何因果關係存
    在。從而原告本於國家賠償法第2條第2項及民法第184條、
    第188條規定請求被告連帶給付原告1,414,980元，及自95年
    7月1日起至114年6月2日，按年息百分之18計算之利息，為
    無理由，應予駁回。其假執行之聲請亦失所附麗，應並予駁
    回。
七、本件訴訟費用為裁判費15,058元，應由敗訴之原告負擔，爰
    依民事訴訟法第87條第1項確定之。
八、結論：原告之訴為無理由，依民事訴訟法第78條、第87條第
    1項，判決如主文。
中    華    民    國    98     年    4    月    2    日
                        民事第二庭    法  官
以上為正本係照原本作成。
如對本判決上訴，須於判決送達後20日內向本院提出上訴狀（須
附繕本）。
中    華    民    國    98     年    4    月    2    日
                                      書記官


司法院資訊處製作；財團法人民間司法改革基金會備份。
